【裁判字號】    95,簡上,191
【裁判日期】    951124
【裁判案由】    給付報酬
【裁判全文】
臺灣臺北地方法院民事判決             95年度簡上字第191號
上  訴  人  太平洋房屋仲介股份有限公司
法定代理人  丙○○
訴訟代理人  甲○○
            乙○○
被  上訴人  戊○○
訴訟代理人  丁○○
上列當事人間請求給付報酬事件，上訴人對於中華民國95年1 月
27日本院臺北簡易庭94年度北簡字第36291 號第一審判決，提起
上訴，本院於95年11月3 日言詞辯論終結，判決如下：
    主      文
原判決廢棄。
被上訴人應給付上訴人新台幣貳拾肆萬肆仟元，及自民國九十四
年十一月十一日起至清償日止，按年息百分之五計算之利息。
第一、二審訴訟費用由被上訴人負擔。
    事實及理由
一、上訴人起訴主張：被上訴人於民國94年1 月20日與伊訂立專
    任委託契約書，將其所有門牌號碼臺北縣永和市○○路144
    巷9 號之建物及該建物所坐落之土地（下稱系爭房地），以
    新臺幣（下同）8,800,000 元之價格委託伊銷售，期間至同
    年5 月20日止，雙方約定伊之報酬為成交價之4%，依該專任
    委託契約書第13條、第11條第3 項第4 款之約定，若欲變更
    契約之內容，須經雙方書面合意；委託期限內被上訴人若拒
    絕依專任委託契約書所定條件與伊所仲介之買方訂立不動產
    買賣契約，被上訴人仍應給付伊前開仲介報酬，伊遂依約為
    被上訴人尋找銷售機會。兩造復於同年6 月28日簽訂契約內
    容變更合意書，將委託銷售之價格降為6,000,000 元，委託
    期限延至94年9 月30日止。嗣訴外人陳玉燕願以6,100, 000
    元購買系爭房地，伊乃於94年9 月14日與陳玉燕簽訂不動產
    購買意願書，詎被上訴人以其已於94年8 月間通知調高售價
    為8, 800,000元為由，拒不履約將系爭房地出售予陳玉燕，
    屢經伊催告均不願配合，惟依專任委託契約書第11條第3 項
    第4 款之約定，被上訴人仍應給付以成交價4%計算之服務報
    酬244,000 元，爰依兩造間之專任委託契約書法律關係，求
    為命被上訴人如數給付上開報酬及法定遲延利息之判決。並
    聲明：被上訴人應給付上訴人244,000 元，及自起訴狀繕本
    送達之翌日（即94年11月11日）起至清償日止依年息5%計算
    之利息，並請宣告假執行等語。
二、被上訴人則以：伊雖有簽訂專任委託契約書，委託上訴人銷
    售系爭房地，也曾簽訂契約內容變更合意書，將委託銷售之
    價格降為6,000,000 元，然伊並不知道專任委託契約書中有
    規定若欲變更契約之內容，須經雙方書面合意，且伊曾於94
    年8 月份時電話通知上訴人員工即本件委託銷售之承辦人郭
    啟倫，表明欲將售價再調回8,800,000 元，詎上訴人竟置之
    不理，仍於94年9 月14日以6,100,000 元之價格與陳玉燕簽
    約，被上訴人自無配合簽訂買賣契約之必要，更無須給付仲
    介之報酬等語，資為抗辯。
三、本件經原審判決駁回上訴人之訴，上訴人全部不服提起上訴
    ，上訴聲明為：（一）原判決廢棄。（二）被上訴人應給付
    上訴人244, 000元，及自94年11月11日起至清償日止，按年
    息5%計算之利息。被上訴人則答辯聲明：上訴駁回。
四、查被上訴人與上訴人於94年1 月20日訂立專任委託契約書，
    將系爭房地以8,800,000 元價格委託上訴人銷售，期間至同
    年5 月20日止，報酬為成交價之4%。兩造於同年6 月28日另
    簽訂契約內容變更合意書，將委託銷售之價格降為6,000,00
    0 元，委託期限延至94年9 月30日止。嗣被上訴人於94年8
    月間以電話通知上訴人員工郭啟倫，表明欲將售價再調回8,
    800,000 元，惟未獲上訴人同意。而上訴人於同年9 月14日
    以6,100,000 元之價格與訴外人陳玉燕簽訂不動產購買意願
    書，惟被上訴人拒絕與陳玉燕簽訂買賣契約出售系爭房地等
    事實，為兩造所不爭執，並經證人郭啟倫於原審證述明確（
    見原審卷第25、26頁），復有專任委託契約書、契約內容變
    更合意書、不動產購買意願書及兩造寄予對方之存證信函在
    卷可稽，自堪信為真實。
五、上訴人主張，被上訴人於委託期限內拒絕以契約所定委託條
    件與伊所仲介之買方訂約，依專任委託契約書第11條第3 項
    第4 款約定，被上訴人仍應給付報酬244,000 元等情，固為
    被上訴人所否認，並以前揭情詞置辯。則本件之爭點為：
    被上訴人欲變更契約約定內容是否應經上訴人同意，又此同
    意是否依專任委託契約書第13條約定，須以書面為之。承
    上，該同意如須以書面為之，則前開條文關於非經雙方書面
    合意不得對契約之內容變更之約定是否有效？茲分述如下：
（一）被上訴人如欲變更系爭專任委託契約書之內容，應經上訴
      人同意，且依專任委託契約書第13條約定，須經雙方書面
      合意：
      按依兩造於94年1 月20日所簽訂之專任委託契約書第13條
      之約定，非經雙方書面合意不得對契約之內容變更之，而
      該專任委託契約書首段並記載「本人已事前詳閱本契約書
      內容，「賣方權益說明書」、「電腦出價辦法說明」、區
      域成交行情，達3 日，深切明瞭自身權益後，始簽立本契
      約書」等字樣，被上訴人並在該段文字下方「立書人簽章
      」處親自簽名，衡情其對於該專任委託契約書之內容應已
      詳細閱讀，並且在同意之情況下，始可能於該處簽名。再
      佐以被上訴人與上訴人簽訂系爭專任委託契約書後，曾於
      94年6 月28日簽訂契約內容變更合意書，將委託銷售之價
      格由8,800,000 元降為6,000,000 元乙節，業如前述，益
      徵被上訴人對於系爭專任委託契約書第13條關於若欲變更
      該契約內容，須經雙方書面合意之約定，應無不知之理。
      被上訴人辯稱不知系爭專任委託契約書第13條關於上開之
      約定，實無足採。次按法律行為固以不要式為原則，以要
      式為例外，故凡法律未設要式之明文者，法律行為於意思
      表示外均無須履行一定之方式，惟契約當事人亦得約定須
      用一定方式，其約定契約須用一定方式者，在該方式未完
      成前，推定其契約不成立，民法第166 條定有明文。本件
      兩造既於專任委託契約書第13條約定，非經雙方書面合意
      不得對契約之內容變更之，被上訴人又未能提出證據反證
      此一約定之目的，僅在以之為保全契約之證據方法，則雙
      方變更契約內容須經書面合意即雙方關於契約內容變更之
      要式性約定。而本件被上訴人自承其曾於94年8 月份以電
      話通知上訴人員工郭啟倫欲將售價再調回8,800,000 元，
      但為郭啟倫所拒絕，雙方且未就調漲金額再簽訂書面等語
      （見本院95年6 月1 日準備程序筆錄），揆之兩造間專任
      委託契約書第13條約定，被上訴人上開調漲售價為8,800,
      000 元之意思表示即未與上訴人達成意思表示合致，且未
      依約定方式為之而契約不成立。
（二）系爭專任委託契約書第13條之約定應屬有效：
      系爭專任委託契約書係上訴人為與不特定多數消費者訂立
      同類契約之用，所提出預先擬定之契約條款，固屬定型化
      契約條款，然房屋仲介業者與賣方簽訂委託契約書後，為
      吸引有意購買之買方，須先就賣方委託出售標的之周遭交
      通狀況、環境、學區等做詳盡之調查，並支付相當費用將
      賣方所告知及其調查得悉之出售標的之情形以刊登廣告、
      散發傳單等方式傳送予不特定大眾，俟有買方前來洽詢後
      ，因不動產之價值頗鉅，仲介業者往往需耗費相當之時間
      、精力以說服買方購買，為避免投注相當之人力、物力後
      ，賣方卻動輒任意變更委託之內容，造成仲介業者居間說
      合之困難，並為昭慎重，使賣方了解其變更委託內容之法
      律行為之意義及利害關係，避免作倉促、輕率之決定，故
      約定須經賣方及仲介業者雙方書面同意始得變更專任委託
      契約書之內容，此一約定又係經賣方閱讀契約後簽訂表示
      同意，應無違反誠信原則之可言，而被上訴人所決定之委
      託銷售價格，當係在詳予斟酌系爭房地之周遭環境、交通
      及本身經濟情況等一切條件後所決定，故前揭約定亦難認
      有對被上訴人顯失公平之情事。
六、綜上所述，本件被上訴人雖曾於94年8 月間以電話通知上訴
    人員工郭啟倫欲變更售價為8,800,000 元之事，然此一變更
    既未得上訴人同意，亦未經兩造書面合意，自不生變更契約
    內容之效力，故兩造間就系爭房地之委託售價仍為
    6,000,000 元，而上訴人既於委託銷售期間內之94年9 月14
    日與訴外人陳玉燕以6,100,00 0元簽訂不動產購買意願書，
    依約被上訴人即應與訴外人陳玉燕簽訂買賣契約，被上訴人
    以其已於94年8 月間通知上訴人調高售價為8, 800,000元為
    由，拒不履約將系爭房地以6, 100,000元價格出售予陳玉燕
    ，自屬無據，則上訴人依系爭專任委託契約書第11條第3 項
    第4 款之約定，請求被上訴人給付成交價格4%即244,000 元
    ，及自起訴狀繕本送達翌日即94年11月11日起至清償日止，
    按年息5%計算之利息，即有理由，應予准許。原審以系爭專
    任委託契約書第13條之約定違反誠信原則且對消費者顯失公
    平，故應屬無效，而為上訴人敗訴之判決，容有未洽。上訴
    意旨指摘原判決不當，求予廢棄改判，為有理由。爰由本院
    予以廢棄，改判如主文第2 項所示。
七、本件事證已臻明確，兩造其餘攻擊防禦方法及舉證，經核與
    判決結果均無影響，爰不另一一論述，併此敘明。
八、據上論結，本件上訴為有理由，依民事訴訟法第436條之1第
    3 項、第450 條、第78條，判決如主文。
中    華    民    國    95    年    11    月    24    日
                  民事第一庭  審判長法  官  詹文馨
                                    法  官  文衍正
                                    法  官  蔡和憲
以上正本係照原本作成。
本判決不得再上訴。
中    華    民    國    95    年    11    月    24    日
                                    書記官  吳文雄


司法院資訊處製作；財團法人民間司法改革基金會備份。
